【裁判字號】    97,訴,98
【裁判日期】    970610
【裁判案由】    分割共有物
【裁判全文】
臺灣臺中地方法院民事判決  97年度訴字第98號
原      告  乙○
訴訟代理人  林宜慶律師
被      告  甲○○
上列當事人間請求分割共有物事件，本院於民國97年5月27日言
詞辯論終結，判決如下：
    主      文
兩造共有之坐落臺中市○○區○○段第六九六地號、地目建、面
積五四三點一一平方公尺土地，其分割方法為如附圖所示Ｂ部分
面積二七一點五五平方公尺分歸原告取得，Ａ部分面積二七一點
五六平方公尺分歸被告取得。
訴訟費用由兩造各負擔二分之一。
    事實及理由
一、原告起訴主張：坐落臺中市○○區○○段第六九六地號、地
    目建、面積543.11平方公尺之土地（下稱系爭土地），為兩
    造所共有，雙方之應有部分各為2分之1。系爭土地並無不能
    分割情事，兩造亦無不分割約定，因無法達成分割協議。爰
    依民法第823條第1項、第824條規定，訴請分割系爭土地等
    語。並聲明：如主文第1項所示。
二、被告同意分割，但稱如依原告提出之方案分割，被告分得之
    土地畸零地過多，應將系爭土地採橫向方式分割，分歸何人
    再抽籤決定。並聲明：求為判決依台中市中興地政事務所複
    丈成果圖乙案分割。
三、本院之判斷：
  (一)原告主張系爭土地為兩造共有，雙方之應有部分各為2分之1
    ，地目為建，並無因物之使用目的不能分割，兩造亦無不可
    分割之約定等情，業據提出與所述相符之土地登記謄本為證
    ，且經被告所不爭執，而兩造無法就分割方法達成協議，亦
    據原告提出台中市西屯區調解委員會調解不成立證明書為證
    ，是原告依民法第823條第1項、第824條第2項規定，訴請判
    決分割系爭土地，自無不合。
  (二)惟按共有物分割方法，法院應斟酌當事人之聲明，共有物之
    性質，經濟效用及全體共有人之利益等公平決之，不受當事
    人主張之拘束（最高法院69年度臺上字第3100號判決參照）
    。關於系爭土地兩造所提出之分割方法，其差別在於原告主
    張系爭土地應以縱向分割；被告則主張以橫向方式分割。經
    本院履勘現場，並囑託臺中市中興地政事務所測量人員依雙
    方提出之分割方案測繪複丈成果圖甲、乙案，並對照現場圖
    （丙案）所得，系爭土地東臨之同段第695-36地號現為私設
    巷道，與系爭土地現為空地部分（即丙案之Ｅ部分）有鐵柵
    相隔，南側有一傾圮現無人使用之房屋（即丙案之Ｋ部分）
    緊臨西屯區○○○巷道路，土地左側（即丙案之Ｉ部分磚鐵
    架造房屋、Ｊ部分磚造房屋）現由原告使用，右側房屋（即
    丙案之Ｆ部分磚造房屋、Ｇ部分之土造房屋）則由被告居住
    使用。是以，若採取橫向分割方式，兩造均應拆除現有房屋
    近2分之1許，且分得北側土地之人，將面臨無通路之窘境，
    將來依法僅得對南側土地主張通行，南側土地無法完全有效
    利用，故此分割方式對於雙方均屬不利。反之，如採取縱向
    方式分割，雖僅被告使用之房屋需拆除，但拆除之面積較小
    ，影響尚稱輕微，且無致生袋地之問題。而被告分得之土地
    （即附圖所示之Ａ部分）雖較不方正，但此乃受限於土地形
    狀，原物分割之必然結果，然該土地為建地，被告將來房屋
    改建時如能妥善設計，非不能充分利用。故考量上情及兩造
    分得之土地應無價值差異等因素，認原告主張以縱向方式各
    依雙方目前使用位置予以分割為左、右2區塊，應屬適切公
    允之方案。
  (三)綜上所述，原告起訴請求分割系爭土地，應予准許。本院並
    認系爭土地之分割，應將如附圖所示Ｂ部分面積271.55平方
    公尺分歸原告所有；如附圖所示Ａ部分面積271.56平方公尺
    分歸被告所有為妥適，爰判決如主文第1項所示。
四、按分割共有物具非訟事件之性質，分割共有物之方法，本應
    由法院斟酌何種方式較能增進共有物之經濟效益，並兼顧兩
    造之利益，以決定適當之分割方法，不因何造起訴而有不同
    ，故原告請求分割之訴雖有理由，惟關於訴訟費用負擔，應
    以共有人各按其應有部分比例負擔，方屬事理之平。爰依民
    事訴訟法第80條之1規定，諭知訴訟費用之負擔如主文第2項
    。
中    華    民    國    97    年    6     月    10    日
                  民事第二庭    法  官  王邁揚
正本係照原本作成。
如對本判決上訴，須於判決送達後20日內向本院提出上訴狀。
中    華    民    國    97    年    6     月    10    日
                                書記官


司法院資訊處製作；財團法人民間司法改革基金會備份。
